【裁判字號】    94,上易,467
【裁判日期】    950704
【裁判案由】    給付票款
【裁判全文】
臺灣高等法院民事判決                 94年度上易字第467號
上訴人即附  鑫太實業有限公司
帶被上訴人
法定代理人  甲○○
訴訟代理人  李弘仁律師
被上訴人即  晃盛電氣工程股份有限公司
附帶上訴人
法定代理人  丁○○
訴訟代理人  徐士斌律師
上列當事人間請求給付票款事件，上訴人對於中華民國94年1月
20日臺灣板橋地方法院94年度訴字第126號第一審判決提起上訴
，被上訴人為附帶上訴，本院於95年6月20日言詞辯論終結，判
決如下：
    主  文
上訴駁回。
原判決關於駁回附帶上訴人後開第三項之訴部分，及命其負擔訴
訟費用之裁判廢棄。
附帶被上訴人應再給付附帶上訴人新台幣貳拾伍萬陸仟伍佰零陸
元，及自民國九十二年二月十一日起至清償日止，按月息千分之
八計算之利息。
其餘附帶上訴及其假執行之聲請均駁回。
第一審訴訟費用（除確定部分外）關於命附帶上訴人負擔部分，
及第二審訴訟費用關於附帶上訴部分，由附帶被上訴人負擔五分
之三，餘由附帶被上訴人負擔。第二審訴訟費用關於上訴部分，
由上訴人負擔。
    事實及理由
甲、程序方面：
    按當事人於第二審不得提出新攻擊或防禦方法，但如係對於
    在第一審已提出之攻擊或防禦方法為補充者，或如不許其提
    出顯失公平者，則不在此限，此觀民事訴訟法第447條第1項
    第3、6款之規定甚明。查上訴人（即附帶被上訴人，以下稱
    鑫太公司）上訴後提出因其終止兩造間簽立之合作契約書，
    ，致「新竹-龍松」工程受有所失利益新台幣（以下同）1,1
    11,904元之損害賠償債權，另有原審判決附表序號5「高雄
    一社武」工程、序號6「安南一運河」工程、序號7「新竹一
    龍松」工程共計70,902元利息債權，並據以主張抵銷，其中
    有關利息債權抵銷部分，核為上訴人於原審所為抵銷抗辯之
    補充，另有關解約後損害賠償債權之工程，為兩造所簽立合
    作契約書之一部分，相關紛爭以併同解決為宜，若不許鑫太
    公司提出，則顯失公平，應認鑫太公司提出之上開證據方法
    為適法，先予敘明。
乙、實體方面：
壹、被上訴人（即附帶上訴人，以下稱晃盛公司）起訴主張：兩
    造於民國（下同）89年2月10日簽訂合作契約書，其中第9條
    約定：「簽約後乙方（即鑫太公司）向甲方（即晃盛公司）
    借支5,000,000元，利息為8厘，由乙方開立支票予甲方。」
    ，伊交付借款5,000,000元後，鑫太公司即簽發以彰化銀行
    三峽分行為付款人，發票日為92年2月10日、票面金額5,000
    ,000 元之支票一紙（下稱系爭支票）予伊作為借款之擔保
    ，並同時簽發發票日分別為91年3月10日、同年4月10日、同
    年5月10日、同年6月10日、同年7月10日、同年8月10日、同
    年9月10日、同年10月10日、同年11月10日、同年12月10日
    、92年1月10日及同年2月10日，票面金額各為40,000元之支
    票12紙予伊作為支付利息之用。詎系爭支票屆期提示均不獲
    兌現，爰依兩造消費借貸之法律關係提起本訴，求為判命鑫
    太公司應給付伊5,000,000元，及自91年3月10日起至清償日
    止，按月息千分之8計算利息之判決。原審僅判命鑫太公司
    應給付晃盛公司1,043,358元，及自92年2月11日起至清償日
    止，按月息千分之8計算之利息，並駁回晃盛公司其餘請求
    ，鑫太公司就其敗訴部分，聲明不明，提起上訴，晃盛公司
    對於後開(二)項敗訴部分另為附帶上訴。並於本院聲明：(一)原
    判決關於駁回伊後開部分之訴廢棄。(二)鑫太公司應再給付伊
    1,956, 642元，及自92年2月11日起至清償之日止，按月息
    千分之8計算之利息。(三)願供擔保請求准予宣告假執行。(四)
    駁回鑫太公司之上訴（原審就晃盛公司請求2,000, 000元本
    息，及其餘3,000,000元自91年3月10日起至92年2月10日止
    之利息部分，為晃盛公司敗訴判決之部分，未據晃盛公司上
    訴而告確定）。
貳、鑫太公司則以：兩造間所簽訂之合作契約書第2條合作方式
    約定：「1.甲方（即晃盛公司）負責向各招標工程單位投標
    ，並負責提供工程所須之一切押標金、履約保證金、工程保
    固金，工程所需材料費等費用及提供行政業務之支援。2.乙
    方（即鑫太公司）負責提供得標工程之施工，並提供施工人
    員、機具、車輛及設備。」，並約定晃盛公司取得工程款後
    ，應於7日內給付伊應得款項，惟晃盛公司於90年11月23 日
    起已受領台電公司各項工程款，未依約支付伊應得之款項，
    依91年7月18日所製作兩造間之債權債務結算表，晃盛公司
    就違反合作契約約定所應給付而未給付伊之本金即有511 萬
    餘元（結算表中所載應領款項額和未領款項額合計）；另就
    兩造間共同承攬契約中費用支出第3項約定：「甲方（即晃
    盛公司）先行支付各項費用（甲、乙方薪資、搬運費、購買
    工具、交際費）及代墊款。」，然晃盛公司並未依約支付91
    年1月份工程施工人員之薪資56萬元，及電纜接續組6只之施
    工裝設費用60萬元；又晃盛公司未依合作契約給付有關「岡
    山─嶺口」工程應得之工程款，由伊發函終止該契約，使伊
    無法繼續承作兩造合作契約下已進行之台電公司『新竹－龍
    松』電纜機電工程，而有受有所失利益1.111.904元；伊並
    以前開債權並加計法定遲延利息，與晃盛公司所主張之消費
    性借貸債權相抵銷，晃盛公司對伊已無請求權等語，資為抗
    辯。並於本院聲明：(一)原判決不利於伊之部分廢棄。(二)上廢
    棄部分，晃盛公司在第一審之訴及其假執行聲請均駁回。(三)
    駁回晃盛公司之附帶上訴。
參、查鑫太公司於89年2月10日向晃盛公司借款5,000,000元，約
    定清償期為92年2月10日，約定計息方式為自91年3月10日起
    至清償日止，按月息千分之8計算；兩造分別於89年2月10日
    及90年5月21日簽訂合作契約書及共同承攬契約；又於91年7
    月18日所製作之結算表及於91年3月25日簽立之協議書形式
    上均為真正；另兩造所製作結算表係針對合作契約，協議書
    係針對共同承攬契約，為兩造所不爭執，並有合作契約書、
    共同承攬契約、協議書、結算表等影本及原審94年1月6日言
    詞辯論筆錄可稽（見原審卷49頁至58頁、459頁），堪信為
    真。
肆、本件兩造爭點厥為：鑫太公司對晃盛公司是否有可主張抵銷
    之債權？即包括依兩造所簽定之合作契約第5條規定對晃盛
    公司有結算表（見原審卷58頁）上所示之5,111,274元（其
    計算式為：0000000+0000000=0000000）本金暨利息債權，
    依兩造簽訂之協議書（見原審卷57頁）對晃盛公司有1,160,
    000元本金暨利息債權，及因晃盛公司違約，鑫太公司據以
    解約之損害1,111,904元本金暨利息債權等是否存在？又鑫
    太公司於92年3月12日行使抵銷權，是否合法？爰分項析述
    如下：
一、鑫太公司依兩造所簽定之合作契約第5條約定主張對晃盛公
    司有結算表（見原審卷58頁）所示之5,111,274元本金及利
    息債權部分：
  (一)結算表上應領款項欄、項次０一，工程名稱為岡山─嶺口、
    旗山線岡山Ｐ/Ｓ#８間架工改設地下電纜工程（下稱「岡山
    -嶺口、旗山」線工程）200 萬元部分：
  １晃盛公司主張該工程係伊向台電公司承攬後再以合約總價7,
    410,171元發包予訴外人鑫科工程有限公司（下稱鑫科公司
    ），該工程款於90年11月26日與鑫科公司負責人戊○○會算
    後，先扣除鑫科公司於90年11月2日之借款200萬元，再扣除
    鑫科公司同意代鑫太公司清償對伊本件借款500萬元中之200
    萬元後，餘款3,410,171元由伊於90年11月27日匯款予鑫科
    公司等情，有工程承攬合約書及鑫科公司開立之統一發票影
    本、支出審核單、匯款單及存摺等件影本在卷可稽（見原審
    卷218-219、209-211頁），然為鑫太公司所否認，並以晃盛
    公司明知伊與鑫科公司為一體，該筆岡山-嶺口工程，為兩
    造合作契約下之工程，實際上由伊施工承攬，因應晃盛公司
    報帳及節稅之規劃，故於完工後以鑫科公司名義訂約及開立
    發票，伊以本件借款之期限尚未屆至，並不同意以該工程款
    清償等語抗辯。
  ２經查，依兩造所簽訂之合作契約書第4條第3款約定：「甲方
   （即晃盛公司）得標工程，應全部交由乙方施工，…」等語
    （見原審卷50頁），又證人乙○○到庭證稱：「岡山-嶺口
    、旗山線」工程，依兩造所簽訂之合作契約書原應由鑫太公
    司施作，但是鑫太公司拿鑫科公司的資料來訂約，該工程實
    際由甲○○鑫太公司的負責人來做，晃盛公司並不算違約等
    語（見本院卷191頁）；又有關兩造間另合作之高雄─社武
    分歧鳳山（山、海）一六一ＫＶ四０００ＭＣＭＯ電纜延放
    及接續安裝工程（下稱「高雄─社武分歧鳳山」工程中晃盛
    公司所製作之支出審核單中付款對象欄中分別載有鑫太公司
    及鑫科公司，有該支出審核單為憑（見原審卷143-146頁）
    ；再參晃盛公司於90年11月26日所製作付款對象為鑫科公司
    之「岡山-嶺口、旗山」線工程支出審核單（見原審卷93頁
    ），由晃盛公司之負責人傅清權於下方空白加註有關兩造共
    同向台電承攬一六一ＫＶ汐止─松山、南港─松山紅白線架
    空改地下電纜延放工程（第二期）（下稱「汐止─松山、南
    港」工程，即本件協議書上所稱接續夾之工程，見本院卷19
    2-193頁乙○○之證詞），亦即有關兩造合作之工程中，雖
    實際由鑫太公司施作，但晃盛公司容認鑫太公司以鑫科公司
    之名義訂約，或由鑫科公司領取以鑫太公司名義訂約之工程
    款，或於鑫科公司之支出審核單上加註有關鑫太公司事宜，
    而未能明確區分，是對晃盛公司而言，在兩造合作契約之履
    行上，鑫太公司與鑫科公司應為一體，是鑫太公司抗辯結算
    表上「應領款項欄」項次０一所載應領金額為200萬元屬鑫
    太公司所有，應為可採。
  ３次查，結算表上「應領款項欄」項次０一所載應領金額為20
    0萬元，係晃盛公司依前述於90年11月26日所製作之「岡山-
    嶺口、旗山」線工程支出審核單中之扣款（並非鑫科公司於
    90年11月2日借款之清償），為兩造所不爭。晃盛公司主張
    該扣款已由鑫科公司之負責人戊○○於當日結算時同意代鑫
    太公司清償本件500萬元之部分借款，然為鑫太公司所否認
    。查證人戊○○於本院到庭證稱：伊並未同意該200萬元之
    扣款，伊於請款時均要簽署對方之支出審核單，該審核單經
    伊簽署後，遭對方加載扣款及塗改，事後匯款短少200萬元
    ，始知遭扣款等語（見本院卷156頁），並當庭於該審核單
    上載明事後加載及塗改之情形，有該經戊○○加註支出審核
    單為憑（見本院卷163頁）；又本件借款之清償期為92年2月
    10日等情，為兩造所不爭，衡情，鑫太公司實無提前至90年
    11月27日即清償，而陷己於資金調度上之窘境；再參鑫太公
    司隨後於90年12月13日寄發板橋35支郵局第167號存證信函
    告知本件借款500萬元清償期未至，晃盛公司不得據以作為
    拒付前開200萬元工程款之理由，並催告晃盛公司給付等情
    ，有該存證信函可憑（見台灣板橋地方法院91年度訴字第27
    51號卷52-52頁），益徵鑫太公司並未同意以該200萬元工程
    款清償本件500萬元之借款。是鑫太公司抗辯其未同意提前
    清償本件借款200萬元，為可採。
  ４雖晃盛公司再主張鑫科公司之負責人戊○○業已於90年11月
    26日之支出審核單上簽名，顯然鑫科公司同意代償鑫太公司
    對伊之欠款云云，並舉證人乙○○、丙○○為證。然查，證
    人丙○○到庭證稱：伊與戊○○討論如何支付工程款，扣90
    年11月2日鑫科公司之借款200萬元，及鑫太公司500萬元之
    借款中之200萬元，討論完後由伊填載於支出審核單上，戊
    ○○看完就簽名，傅清權再寫支出審核單下面的字等語（見
    本院卷193頁），然與乙○○於本院所證稱：先由溥清權在
    支出審核單上記載鑫太公司是否先還300-200萬元，再由丙
    ○○出示該審核單予戊○○等語（見本院卷188頁），不相
    符合，再參該審核單上戊○○之簽名位置接著傅清權所加註
    之文字下方而屬紙之下緣（見原審卷93頁），與之前戊○○
    在晃盛公司其支出審核單上簽名之位置係在下方空白處之中
    間或上方相較（見原審卷144、145頁），是該90年11月26日
    之支出審核單應係先由傅清權加註文字後，始由戊○○簽名
    。次查，證人丙○○另證稱：傅清權加註之文字為「改10%
    拆數降下來是否先還300萬─200萬，因內湖嚴重逾期可能會
    被停權或罰300萬? 如何處理? 原明年2月止，應提前處理或
    暫停標待內湖無問題再恢復，面洽」，改10%的意思是前述
    支出說明中鑫科抽百分之90，我們抽百分之10，與之前合作
    的工程我們抽百分之15，有降下來，並要他們先還款等語（
    見本院卷194頁），是依該加註文字之文義及丙○○之證詞
    觀之，係附有以兩造抽佣比例調整後是否先由鑫太公司還款
    ，及「面洽」等不確定條件，則戊○○知悉該加註後所為之
    署名，亦非同意以該可領取之工程款清償本件借款。又若戊
    ○○同意代償，該扣款亦應記載於支出說明欄，而非加載於
    支出金額欄，此觀諸晃盛公司其他支出審核單上支出金額欄
    內均僅單一記載支出數額自明（見原審卷136、137、139 、
    1 40、153、155、156、158、164、165、177、178、183 等
    頁反面、143、144、145、146、150、151、157、158、16 1
    、1 62頁正面），足認該審核單上支出金額欄所載「-200
    萬」、「鑫太先還借款」應係戊○○簽名後再由晃盛公司所
    加載。是證人丙○○之證詞既不足採，自不足為晃盛公司有
    利之認定。
  (二)兩造於91年7月18日進行結算，由晃盛公司製作該結算表，
    出示予鑫太公司，鑫太公司對該結算表之內容，除因本件借
    貸期限未至，不能事先扣款外，鑫太公司並無意見等情，業
    據當時在場之證人戊○○於台灣板橋地方法院91年度訴字第
    2751號返還借款事件審理時到庭證述屬實（見該卷78頁），
    然證人丙○○到庭證稱：當時雙方結算時，晃盛公司向台電
    公司承攬轉包予鑫太公司的工程，尚未與台電公司結算完畢
    ，故該結算表中「未領款項」部分係預估工程款等語（見本
    院卷197頁），是該結算表中「應領款項」為晃盛公司應確
    定支付鑫太公司之款項，至「未領款項」部分，再參諸兩造
    合作契約第4條第7款所約定需待晃盛公司向台電公司領取工
    程款後始有支付款項予鑫太公司之義務，且有關「未領款項
    」部分之「高雄─社武分歧鳳山」工程、「安南─運河六九
    ＫＶ一０００mmXLPE電纜延放及鐵器安裝工程（下稱「安南
    ─運河」工程）等工程款，分別係93年4月22日及91年7月26
    日始由台電公司給付予晃盛公司，亦有兩造間之收入及支出
    明細表可憑（見原審卷134頁），且鑫太公司就前開工程款
    何時由晃盛公司向台電公司領取，亦未能舉證證明，是該部
    分所載之工程款自屬預估性質而未確定。鑫太公司抗辯該結
    算表上所載之工程款為兩造間確定之結算數額，尚不足採。
  (三)按所謂同時履行之抗辯，乃係基於雙務契約而發生，倘雙方
    之債務，非本於同一之雙務契約而發生，縱令雙方債務在事
    實上有密切之關係，或雙方之債務雖因同一之雙務契約而發
    生，然其一方之給付，與他方之給付，並非立於互為對待給
    付之關係者，均不能發生同時履行之抗辯（最高法院59年台
    上字第850號判例意旨參照）。經查：依兩造簽訂之合作契
    約第5條約定：「晃盛公司應於每次取得部分或全部工程款
    後，將其中百分之70交由鑫太公司作為施工成本，其餘百分
    之5作為晃盛公司行政業務費用，現金借貸費用，水電房租
    費用，領取圖說費用，所剩百分之25，再由晃盛公司、鑫太
    公司雙方均分利潤，需附發票。」，故就本件合作契約而言
    ，鑫太公司需先完工，晃盛公司始取得向業主領取工程款之
    權利，晃盛公司再將其中百分之70交由鑫太公司作為施工成
    本，則與晃盛公司給付鑫太公司工程款立於對待給付關係者
    ，厥為鑫太公司之施工義務，而發票提出與否，應僅係為報
    稅或證明支出金額用之附隨義務，尚不能與鑫太公司之施工
    義務等同視之，即與晃盛公司給付工程款不具有對待給付關
    係，故縱鑫太公司未提出發票，晃盛公司亦不得拒絕給付鑫
    太公司工程款，即不得主張同時履行抗辯。而晃盛公司對於
    結算表「應領款項」欄項次０三工程名稱新營Ｐ/Ｓ一六一
    ＫＶ及六九ＫＶＸＬＰＥ電力電纜安裝工程（下稱新榮電纜
    安裝工程），鑫太公司應領金額為84,476元，及項次０四工
    程名稱鳳山Ｄ/Ｓ新建一六一ＫＶＸＰＥＬＥ電纜敷設安裝
    工程（下稱鳳山電纜敷設安裝工程），鑫太公司應領金額為
    75 ,488 元，暨「未領款項」欄項次０一「高雄─社武分歧
    鳳山」工程，鑫太公司應領金額為1,321,391元、項次０二
    「安南─運河」工程，鑫太公司應領金額931,230元等均未
    爭執（晃盛公司主張「未領款項」欄項次０一鑫太公司有違
    約情事，詳如后述），晃盛公司自負有給付上開4筆款項之
    義務。
  (四)再按兩造合作契約第4條第7款就晃盛公司給付工程款期限約
    定為：「甲方（即晃盛公司）取得部分或全部工程款，不於
    7日內依第五條約定，給付乙方（即鑫太公司）應得款項，
    乙方得解除終止本合作契約。」等情，有合作契約書影本可
    參，是故，晃盛公司於取得工程款後須於7日內依第5條之分
    配方式給付鑫太公司，否則鑫太公司有權終止或解除合作契
    約。就結算表上未領款項欄項次０三，工程名稱為新竹─龍
    松製圖21萬元含稅加行政費5萬元，應領金額26萬元部分，
    晃盛公司主張：因鑫太公司在事實上未進場施工，而由伊另
    派人員施工，造成伊損失3,098,561元，且依合作契約書第4
    條第6款之約定，鑫太公司應賠償伊工程押標金60萬元之2倍
    為120萬元，經扣抵後，鑫太公司已無應領金額云云。經查
    ：結算表上應領款項欄項次０一之工程，鑫太公司並未同意
    晃盛公司短付200萬元等情，已如前述，足認晃盛公司就此
    項工程款尚有200萬元未給付鑫太公司，且此200萬元係晃盛
    公司已向業主領得之工程款，於90年11月27日時晃盛公司即
    負有給付之義務，應屬給付定有期限者，然晃盛公司卻遲至
    90年12月10日均未給付，揆諸前開說明，鑫太公司自得以晃
    盛公司違反合作契約第4條第7款約定為由終止本件合作契約
    ，鑫太公司曾寄發板橋35支郵局第167號存證信函催告晃盛
    公司給付工程款200萬元，晃盛公司並未置理，鑫太公司乃
    於90年12月10日再度寄發板橋35支郵局第169號存證信函以
    違反合作契約第4條第7款約定為由通知晃盛公司終止合作契
    約，有各該存證信函可憑（見台灣板橋地方法院91年度訴字
    第27 51號卷52-52頁、原審卷191頁），晃盛公司亦不否認
    收受上開二存證信函，則兩造間之合作契約於晃盛公司收受
    上開板橋35支郵局第169號存證信函時即已終止，鑫太公司
    自無再施作結算表上未領款項欄項次０三所載「新竹─龍松
    」工程之義務。故縱晃盛公司事後因鑫太公司未進場施工，
    而另派人員施工造成損失3,098,561元，鑫太公司亦不負違
    約之損害賠償責任，又鑫太公司並未違約而無庸賠償押標金
    ，晃盛公司即不得主張扣抵。是晃盛公司自負有給付鑫太公
    司26萬元之義務。
  (五)又結算表「應領款項」欄項次０二之工程，鑫太公司應領為
    金額438,689元，另鑫太公司對晃盛公司有山竹預支款378,
    950元一節，為兩造所不爭執（參見原審卷458頁）。
  (六)另結算表「未領款項」欄項次０一「高雄─社武分歧鳳山」
    工程，鑫太公司應領金額為1,321,391元部分，因該工程款
    於92年3月12日未屆清償期，如前所述，鑫太公司是日所為
    之抵銷不合法（此部分容後再述），此筆工程款既尚未經鑫
    太公司向晃盛公司請求，故晃盛公司主張因鑫太公司施工逾
    期，致其遭台電公司於結算驗收時扣款1,032,237元，應自
    鑫太公司此部分工程款予以扣減（見本院卷244頁反面），
    即無所據。
  (七)綜上，鑫太公司依兩造簽定合作契約第5條之約定，得對晃
    盛公司主張如附表編號1-6號之工程款及各自晃盛公司應給
    付日起算之法定遲延利息。
二、鑫太公司依協議書主張對晃盛公司有1,160,000元之本金及
    利息債權（包括91年1月份工程施工人員之薪資56萬元、電
    纜接續組6只施工裝設費60萬元暨自91年3月26日起算之法定
    遲延利息）部分：
  (一)晃盛公司雖主張：協議書晃盛公司方之簽約人乙○○未經授
    權，且晃盛公司嗣後並未承認，該協議書不能對晃盛公司生
    效云云。經查，晃盛公司於協議書簽訂後亦告知鑫太公司得
    隨時至建大法律事務所領取薪資56萬元等情，有鑫太公司提
    出晃盛公司委由洪維煌律師於91年4月4日所寄發之存證信函
    影本在卷可稽（見原審卷223-225頁），足認乙○○就協議
    書之簽署應已得晃盛公司之授權，若乙○○無權代理晃盛公
    司簽署協議書，晃盛公司事後亦已承認，否則斷無委請律師
    通知鑫太公司得隨時領取協議書所約定薪資56萬元之舉。況
    且晃盛公司於原審審理時，即在其親自撰寫之92年4月27日
    準備狀（見原審卷69頁）第四項中亦主張：「.... 雙方僵
    持至91年3月間，再度協商取得共識（聲證五，即本件協議
    書），原告（即晃盛公司）雖同意被告（即鑫太公司）於受
    領原告先行支付積欠款項之日起一個月內完工，...。」云
    云，依該準備狀所載內容，實已自認確有授權及同意簽署該
    協議書，晃盛公司事後否認授權乙○○及承認該授權，自不
    足採。
  (二)經查：本件兩造共同向台電承攬「汐止─松山、南港」工程
    ，由兩造各自負責一部分工程之施工或共同施工，而費用支
    出之方式，兩造係約定：「甲方（即晃盛公司）先行支付各
    項費用（甲、乙方薪資、搬運費、購買工具、交際費）及代
    墊款。」，有共同承攬契約費用支出第3項約定可參，則依
    約定晃盛公司負有支付鑫太公司所屬工作人員之薪資之義務
    。而乙○○就協議書之簽署應已得晃盛公司之授權，若乙○
    ○無權代理晃盛公司簽署協議書，晃盛公司事後亦已承認等
    情，已如前述，晃盛雖否認鑫太公司於91年1月間有施工並
    代墊該工資56萬元，且鑫太公司亦未依約提出出工明細表及
    發票，其無支付之義務云云。然查，鑫太公司曾於91年2月
    25日發函晃盛公司索取該薪資等情，有板橋郵局35支局第1
    號存證信函可憑（見台灣板橋地方法院91年度訴字第2751號
    卷54-55頁），晃盛公司亦不爭執之，再觀之該協議書係所
    載：「…合作之電纜接續工資尚欠56萬元…」等語，故依該
    信函之往來及協議書所為積欠之用詞，應可認係鑫太公司業
    已施工而該部分之工資未經晃盛公司給付至明，是晃盛公司
    以此部分之工資未據鑫太公司施作而拒絕支付，尚屬無據。
    至鑫太公司另抗辯：晃盛公司應給付自91年3月26日起算之
    法定遲延利息部分，因晃盛公司於91年3月25日即已同意先
    行支付，應可認為給付定有確定期限者，然晃盛公司並未給
    付，鑫太公司併請求晃盛公司給付自91年3月26日起算之法
    定遲延利息，亦無不當。至晃盛公司於協議書內同意先行支
    付電纜接續組6只施工費共計60萬元部分，鑫太公司因晃盛
    公司未付款，故迄未施作一節，業據鑫太公司自承在卷（見
    原審卷458頁），鑫太公司既未實際施工，自不得請求晃盛
    公司給付60萬元之施工費用。
  (三)晃盛公司再主張因鑫太公司未依前述洪維煌律師於91年4月4
    日所寄發之存證信函（見原審卷223-225頁）中所定期限場
    施工，亦經伊再度於該存證信函中表示解除共同承攬契約，
    因鑫太公司違約拒不進場施工，致伊受有15, 412, 661元之
    損害，又因本工程材料遭鑫太公司法定代理人甲○○侵佔，
    無法完工，尚未請領工程款，且因被甲○○侵占材料未取回
    時尚需重購材料款計10,294, 064元，並預估完工需投入成
    本7,4 42,404元，及預估逾期完工罰款3,485,714元，共計
    21,222, 182元，均應由鑫太公司負賠償之責，兩相抵銷，
    則鑫太公司對於伊已無任何工程款可領取云云。惟查，依前
    開協議書所載（見原審卷57頁），晃盛公司對鑫太公司薪資
    56萬元及接續夾工續60萬元，有先行給付之義務，今晃盛公
    司既自陳其未依協議書支付前開工資，鑫太公司自無進場施
    作之義務，縱晃盛公司因鑫太公司未進場施作而受有損害，
    亦非可歸責於鑫太公司，是晃盛公司請求鑫太公司賠償此部
    分之損害，自屬無據。
  (四)綜上，鑫太公司依兩造所簽定協議書之約定，得對晃盛公司
    主張56萬元之工資及自91年3月26日起算之法定遲延利息，
    其數額如附表編號7所示，至60萬元施工費用，因鑫太公司
    未實際施工，晃盛公司無給付義務。
三、因晃盛公司違約，鑫太公司據以解約之損害1,111,904元本
    金暨利息債權等是否存在部分：
  (一)鑫太公司抗辯因晃盛公司違約不給付伊應得之工程款200萬
    元，經伊發函終止後，使伊無法繼續施作「新竹－龍松」
    電纜機電工程，而受有損害，依兩造所簽訂之合作契約第4
    條第7款之約定，請求晃盛公司賠償云云。
  (二)按兩造合作契約第4條第7款之約定：「甲方（即晃盛公司）
    已取得部分或全部工程款，不於七日內依契約第五條約定，
    給付乙方（即鑫太公司）應得款項，乙方得解除終止本合作
    契約，甲方並應賠償乙方所生損失。」，是該條約定，晃盛
    公司所違約者為金錢之遲延給付，鑫太公司所受之損害亦僅
    限於金錢給付遲延所造成之損害，而鑫太公司主張其無法施
    作施作「新竹－龍松」電纜機電工程，縱使受有損害，亦非
    因晃盛公司遲延給付金錢所致，鑫太公司據以主張晃盛公司
    賠償，自屬無據。
四、鑫太公司於92年3月12日行使抵銷權，是否合法部分：
  (一)按二人互負債務，而其給付種類相同，並均屆清償期者，各
    得以其債務與他方之債務，互為抵銷；抵銷，應以意思表示
    ，向他方為之。其相互間債之關係，溯及於最初得為抵銷時
    ，按照抵銷數額而消滅；清償人所提出之給付，應先抵充費
    用、次充利息，次充原本，民法第334四條第1項前段、第33
    5條第1項及第342條準用民法第323條分別定有明文。
  (二)查鑫太公司於92年3月12日已向晃盛公司就前開有關結算表
    、協議書上之債權為抵銷之意思表示，意思表示並已到達晃
    盛公司，有鑫太公司之答辯狀在卷可稽（見台灣板橋地方法
    院91年訴字第2751號卷31-41頁），晃盛公司亦不爭執上情
    。惟前開鑫太公司據以抵銷之債權中，其中結算表中所載「
    未領款項」欄項次０一「高雄─社武分歧鳳山」工程，鑫太
    公司應領金額為1,321,391元部分，依兩造所簽訂之合作契
    約第4條第7款約定，需待台電公司付款後，晃盛公司始負給
    付之責，惟此部分之工程款台電公司係於93年4月22日支付
    予晃盛公司，已如前述，則鑫太公司於92年3月12日為抵銷
    之意思表示時，該工程款尚未屆清償期，揆諸前開說明，不
    符抵銷要件，自不生抵銷之效力。其餘如附表所示編號1-7
    之款項，則生抵銷之效力。
  (三)次查，本件晃盛公司對鑫太公司有500萬元之消費借貸債權
    ，暨自91年3月10日起按月息千分之8計算之利息債權，業如
    上述，利息部分算至兩造約定之清償期限92年2月10日止為
    48萬元，即截至92年2月10日止，晃盛公司對鑫太公司之債
    權為548萬元，而鑫太公司對晃盛公司有如附表所示之債權
    ，並於92年2月10日之前均屆清償期，加計計算至92年2月10
    日為止之法定遲延利息，合計為4,180,136元，鑫太公司僅
    得於此部分之範圍內行使抵銷權，揆諸前揭規定，則晃盛公
    司對鑫太公司之前揭債權，應溯及最初得為抵銷時（即92年
    2月10日），經先抵銷利息次抵銷原本後，晃盛公司對鑫太
    公司之4,180,136元債權消滅，晃盛公司對鑫太公司僅餘1,
    299,864元之本金債權。
伍、綜上所述，晃盛公司依據消費借貸之法律關係對於鑫太公司
    有借款債權500萬元及自91年3月10日起至清償日止，按月息
    千分之8計算之利息（利息部分自91年3月10日起至92年2月
    10日止為48萬元），因鑫太公司已以4,180,136元之債權主
    張抵銷（包含計算至92年2月10日之法定遲延利息），是晃
    盛公司對鑫太公司僅餘1,299,864元之本金債權及自92年2月
    11日起至清償日止，按月息千分之計算之利息。從而，晃盛
    公司依據消費借貸之法律關係請求鑫太公司給付借款1,299,
    864元及自92年2月11日起至清償日止，按月息千分之8計算
    之利息，為有理由，應予准許；逾此部分之請求，則屬無據
    ，應予駁回。又晃盛公司勝訴部分，因未逾鑫太公司得上訴
    第三審之利益，鑫太公司不得上訴，即告確定，核無假執行
    之必要，晃盛公司陳明願供擔保准為假執行之宣告，即屬無
    據，應予駁回；至晃盛公司敗訴部分，其假執行之聲請失所
    附麗，應併予駁回。就上開應予准許部分，原審判命鑫太公
    司給付1,043,358元及自92年2月11日起算之約定利息，而駁
    回晃盛公司其餘之訴；關於原審判命鑫太公司給付部分，核
    無不當，上訴意旨指摘原判決此部分不當，求予廢棄改判，
    為無理由，應駁回其上訴；又晃盛公司再請求鑫太公司給付
    256,506元（其計算式為：0000000-0000000=256506）及自
    92年2月11日起算之約定利息部分，為有理由，應予准許，
    已如上述，乃原判決就此部分為晃盛公司敗訴之判決，自有
    未洽。晃盛公司就此部分提起附帶上訴，指摘原判決不當，
    求予廢棄改判，為有理由，爰由本院將原判決此部分予以廢
    棄改判如主文第3項所示。至於逾上開應准許部分，晃盛公
    司之請求為無理由，原審為其敗訴之判決，並無違誤，晃盛
    公司就此部分所為之附帶上訴，為無理由，應予駁回其附帶
    上訴。
陸、本件事證已臻明確，兩造其餘主張及攻擊防禦方法，經核對
    本件判決結果無影響，爰不逐一論述，附此敘明。
據上論結，本件上訴為無理由，附帶上訴為一部有理由，一部無
理由，爰判決如主文。
中    華    民    國    95    年    7     月    4    日
                  民事第十五庭審判長法  官 黃騰耀
                                    法  官 黃國永
                                    法  官 李媛媛
正本係照原本作成。
晃盛公司如不服本判決，應於送達後20日內向本院提出上訴書狀
，其未表明上訴理由者，應於提出上訴後20日內向本院補提理由
書狀（均須按他造當事人之人數附繕本）上訴時應提出委任律師
或具有律師資格之人之委任狀；委任有律師資格者，另應附具律
師資格證書及釋明委任人與受任人有民事訴訟法第466條之一第
一項但書或第二項（詳附註）所定關係之釋明文書影本。
鑫太公司不得上訴。
中    華    民    國   95    年    7     月      7     日
                                    書記官 秦仲芳
附註：
民事訴訟法第四百六十六條之一（第一項、第二項）：
對於第二審判決上訴，上訴人應委任律師為訴訟代理人。但上訴
人或其他法定代理人具有律師資格者，不在此限。
上訴人之配偶、三親等內之血親、二親等內之姻親，或上訴人為
法人、中央或地方機關時，其所屬專任人員具有律師資格並經法
院認為適當者，亦得為第三審訴訟代理人。
附表：
┌──┬──────┬──────┬─────┬───────┬─────┐
│序號│?工程項目  │?Q告應得之   晃盛公司應   遲延利息（算 │ 本息合計 │
│    │            │工程款      │ 款之日期 │ 至92.2.10）  │          │
├──┼──────┼──────┼─────┼───────┼─────┤
│ 一 │岡山─嶺口、│  2,000,000 │90.12.01  │119,444       │2,119,444 │
│??│旗山線工程  │            │          │              │          │
├──┼──────┼──────┼─────┼───────┼─────┤
│ 二 │高榮─嘉發、│  438,689   │ 91.01.12 │ 23,761       │ 462,450  │
│    │七張工程    │            │          │              │          │
├──┼──────┼──────┼─────┼───────┼─────┤
│ 三 │新營電纜安  │  84,476    │ 91.02.08 │ 4,223        │ 88,699   │
│      裝工程      │            │          │              │          │
├──┼──────┼──────┼─────┼───────┼─────┤
│ 四 │鳳山電纜敷  │  75,488    │ 91.02.28 │ 3,460        │ 78,948   │
│    │設安裝工程  │            │          │              │          │
├──┼──────┼──────┼─────┼───────┼─────┤
│ 五 │安南─運河電│  931,230   │ 91.08.04 │26,728（上訴人│ 957,508  │
│ ? │攬延放及鐵器│            │          │僅自91.7.18起 │          │
│ ? │安裝工程    │            │          │算）          │          │
│    │            │            │          │              │          │
├──┼──────┼──────┼─────┼───────┼─────┤
│ 六 │新竹─龍松工│  260,000   │91.03.05  │7,336（上訴人 │ 267,336  │
│ ? │程          │            │          │僅自91.7.18起 │          │
│    │            │            │          │算）          │          │
├──┼──────┼──────┼─────┼───────┼─────┤
│ 七 │91.3.25協議 │  560,000   │91.03.26  │24,701        │ 584,701  │
│ ? │書所約定之工│            │          │              │          │
│    │資          │            │          │              │          │
├──┴──────┴──────┴─────┴───────┴─────┤
│合計                                                          4,559,086 │
├────────────────────────────────────┤
│扣除鑫太公司山竹預支款378,950元後合計金額                     4,180,136 │
└────────────────────────────────────┘


司法院資訊處製作；財團法人民間司法改革基金會備份。
